【裁判字號】    91,訴,1204
【裁判日期】    920502
【裁判案由】    水污染防治法
【裁判全文】
臺北高等行政法院判決                            九十一年度訴字第一二○四號
                              .
    原      告  安麗清潔工程有限公司
    代  表  人  甲○○
    被      告  台北市政府
    代  表  人  乙○○市長）.
    訴訟代理人  戊○○
                丁○○
                丙○○
右當事人間因水污染防治法事件，原告不服行政院環境保護署中華民國九十一年一月
二十五日環署訴字第○九○○○七三二八一號訴願決定，提起行政訴訟。本院判決如
左︰
    主  文
原告之訴駁回。
訴訟費用由原告負擔。
    事  實
壹、事實概要︰緣被告所屬環境保護局依據民眾檢舉，於民國（下同）九十年八月二
    十四日派員前往台北市○○區○○路二段二○○巷十號內停車場稽查，發現原告
    安麗清潔工程有限公司將其所屬車牌號碼９Ｅ∣二七三號垃圾車之垃圾滲出液排
    放於後方排水溝再流入下游溝圳，散發惡臭且嚴重污染地面水體（淡水河系水污
    染管制區）。被告遂以其違反水污染防治法第二十八條第二款並依同法第四十九
    條規定裁處原告新臺幣（下同）三十萬元罰鍰。原告不服，提起訴願，旋遭駁回
    ，遂向本院提起行政訴訟。
貳、兩造聲明：
  一原告聲明求為判決：
    (一)訴願決定及原處分均撤銷。
    (二)訴訟費用由被告負擔。
  二被告聲明求為判決：
    (一)原告之訴駁回。
    (二)訴訟費用由原告負擔。
參、兩造之爭點：原告排放垃圾滲出液之地點是否在「淡水河系水污染管制區」內？
    被告以最高額裁處罰鍰，有無裁量濫用？
  一原告主張之理由：
    (一)原告所承運之垃圾皆為一般家庭及餐廳所製造之垃圾，經分類及資源回收後即
      送往臺北市焚化爐處理。至於承載垃圾之車輛每日洗車後所排放之垃圾滲出液
      並非具有毒害之液體，僅係為略帶酸味之餿水。被告所屬稽查人員所稱髒亂惡
      臭，顯有違誤。
    (二)依行政院環境保護署八十一年六月八日環署水字第一○一五一號公告修正之「
      水污染管制區之劃定與執行∣淡水河系水污染管制區」第二條第六款及第三條
      第二款規定，水污染防治法第二十八條第二款條文之「沿岸規定距離」應指在
      水體及其沿岸一百公尺以內。經查，原告停車場離基隆河約有三公里之距離，
      被告卻仍依前揭條文科處原告罰鍰，並不合法。
    (三)本件原告係屬初犯，且未對環境造成重大影響，惟被告竟一次科處原告三十萬
      元罰鍰，其裁罰顯然過當，有違比例原則，不言至明。
  二被告主張之理由：
    (一)按本案係被告所屬環境保護局衛生稽查大隊接獲民眾陳情之電話，指稱內湖成
      功路二段二○○巷內有業者偷排廢水情事，稽查人員於前揭所敘時、地，發現
      原告所屬９Ｅ∣二七三號垃圾車，任意棄置排放垃圾滲出水排入水槽，並利用
      潛水馬達直接將垃圾滲出液抽出，沿塑膠水管排放於該址後方水溝，再流入下
      游圳溝，導致週遭環境髒亂惡臭，乃依其嚴重污染地面水體之違規事實，依法
      予以告發、處分，並無不合。
    (二)次查前揭地點附近民眾曾多次向被告所屬環境保護局反映有不肖業者私下大量
      排放疑似餿水之污染物，導致惡臭使環境遭受嚴重污染。被告亦曾多次派員前
      往稽查發現確有污染情事，惟事證並不明確，因而多次向原告等代客清除業者
      勸請切勿任意排放廢水，是以被告已善盡告知之責。又原告自承該滲出污水係
      因員工疏忽而無法及時處理，於是擅自以清水清洗後直接排入水溝，然其並未
      否認系爭污染行為非其所為，是故，原告不能以員工疏忽或水肥車無法及時處
      理為由而主張免責。
    (三)末查原告從事代客清除環保業務，未能遵守被告所訂衛生下水道工程處之投肥
      工作規定，知法犯法，逕將垃圾滲出水任意棄置排放於水溝造成環境污染，實
      屬情節重大。是以本案違章事證明確，為昭炯戒，被告依規定科處原告三○萬
      元罰鍰，並無不合。
    理  由
甲、程序方面：本件行政訴訟起訴後原告之代表人變更，玆經現任代表人具狀承受訴
    訟，核無不合，應予准許。
乙、實體方面：
一、水污染防治法第二十八條第二款規定：「在水污染管制區內，不得有左列行為．
    ．．二、在水體或其沿岸規定距離內棄置垃圾、水肥、污泥、酸鹼廢液、建築廢
    料或其他污染物」同法第四十九條規定：「違反第二十八條各款情形之一或第二
    十九條第一項規定者，處新台幣三萬元以上三十萬元以下罰鍰，並通知限期改善
    ，屆期仍未完成改善者，按日連續處罰．．．。」另水污染防治法施行細則第五
    十四條規定：「本法第二十八條第一款、第二款及第四款所稱規定距離及指定水
    體，由主管機關視實際需要公告之。但中央主管機關另有規定者，從其規定。」
    行政院環境保護署八十一年六月八日環署水字第一○一五一號公告修正之「水污
    染管制區之劃定與執行∣淡水河系水污染管制區」第二條第六款規定：「．．．
    二、管制範圍：（六）台北市：全部。」、第三條第二款規定：「．．．三、管
    制項目：依水污染防治法第二十八條規定，自公告之日起在管制區內，不得有左
    列行為：：（二）在水體及其沿岸一百公尺以內棄置垃圾、水肥、污泥、酸鹼廢
    液、建築廢料或其他污染物。」
二、經查原告於九十年八月二十四日凌晨許在台北市○○區○○路二段二○○巷十號
    內停車場，將其所屬車牌號碼９Ｅ∣二七三號垃圾車之垃圾滲出液排放於後方排
    水溝再流入下游溝圳等情，有採證照片六張及九十年八月二十三日稽查紀錄單（
    附於本院卷）可稽，亦為兩造所不爭，堪認為實。被告遂以原告違反水污染防治
    法第二十八條第二款並依同法第四十九條規定裁處原告三十萬元罰鍰，並無違誤
    。
三、另按水污染防治法第二條第二款規定：「本法專用名詞定義如左．．．二、地面
    水體：指存在於河川、海洋、湖潭、水庫、池塘、灌溉渠道、各級排水路或其他
    體系內全部或部分之水。」則原告所排放在台北市○○區○○路二段二○○巷十
    號停車場後方排水溝再流入下游溝圳，均屬地面水體，即為前揭淡水河系水污染
    管制區，自不得有棄置垃圾、水肥、污泥、酸鹼廢液、建築廢料或其他污染物之
    行為，原告誤以為所謂「水體及其沿岸一百公尺以內」僅係指基隆河，而主張原
    告停車場離基隆河約有三公里之距離，不應科罰云云，顯不可採。
四、又查原告所排放之垃圾滲出液確有惡臭，水是黑色，如糞坑味道等情，此有現場
    稽查人員即被告訴訟代理人丁○○當庭陳述甚詳，則原告垃圾車所排放之垃圾滲
    出液散發惡臭且嚴重污染，應可認定，原告主張並未發生惡臭云云，顯不可採。
    另原告為第一類乙級及第二類之廢棄物清除機構，此有許可函附於訴願卷可查，
    是原告更應負有遵守前揭法令規定之義務，竟明知為違法，仍逕將垃圾滲出水任
    意棄置排放於水溝造成環境污染，實屬情節重大。又前揭地點附近民眾曾多次向
    被告所屬環境保護局反映有不肖業者私下大量排放疑似餿水之污染物，導致惡臭
    使環境遭受嚴重污染，被告亦曾多次派員前往稽查發現確有污染情事，惟事證並
    不明確，因而多次向原告等代客清除業者勸請切勿任意排放廢水，此有九十年八
    月八日及八月十一日稽查紀錄單附於本院卷可按，原告顯係明知不得為排放垃圾
    滲出液之行為，竟於凌晨時分，從無任何處理功能之垃圾滲出水貯存槽中，利用
    潛水馬達直接將垃圾滲出液抽出，沿塑膠水管排放於該址後方水溝，再流入下游
    圳溝，導致週遭環境髒亂惡臭，此有照片顯示可知，足見原告違規惡性重大，被
    告處以最度罰鍰金額三十萬元，其裁量權之行使，並無不合。
五、從而，被告依首揭規定，裁處三十萬元罰鍰，並無不合。訴願決定遞予駁回，亦
    無違誤，均應予維持。本件原告之訴為無理由，應予駁回。
據上論結，本件原告之訴為無理由，爰依行政訴訟法第九十八條第三項前段，判決如
主文。
中      華      民      國    九十二    年      五      月      二      日
                                臺 北 高 等 行 政 法 院  第 五 庭
                                            審 判 長 法  官  張瓊文
                                                     法  官  帥嘉寶
                                                     法  官  劉介中
右為正本係照原本作成。
如不服本判決，應於送達後二十日內，向本院提出上訴狀並表明上訴理由，如於本判
決宣示後送達前提起上訴者，應於判決送達後二十日內補提上訴理由書（須按他造人
數附繕本）。
中      華      民      國    九十二    年      五      月      二      日
                                                     書記官  黃明和


司法院資訊處製作；財團法人民間司法改革基金會備份。
